ACORDAO-COMPLETO-2483545

ACÓRDÃO 9949/2021 ATA 27/2021 - SEGUNDA CÂMARA

VISTOS, relatados e discutidos estes autos de tomada de contas especial instaurada pela Secretaria Especial de Cultura, em desfavor de Cantilena Produções Culturais Ltda. (08.808.683/0001-10) , Antônio de Arruda Ribeiro Junior (XXX.039.198-XX) e Maria Fernanda Zagatto Krug de Arruda Ribeiro (XXX.264.818-XX) , em razão de omissão no dever de prestar contas dos recursos captados por força do projeto cultural Pronac 1010809, que tinha por objeto a realização de 50 apresentações do concerto "A história do Brasil através da música", executado pela Orquestra de Câmara Cantilena Ensemble, em 16 capitais brasileiras e 16 cidades do estado de São Paulo.
ACORDAM os Ministros do Tribunal de Contas da União, reunidos em sessão da Segunda Câmara, diante das razões expostas pelo relator, em:
9.1. acolher as razões de justificativa e as alegações de defesa apresentadas pelos responsáveis Cantilena Produções Culturais Ltda. (CNPJ: 08.808.683/0001-10) , Antônio de Arruda Ribeiro Junior (CPF: XXX.039.198-XX) e Maria Fernanda Zagatto Krug de Arruda Ribeiro (CPF: XXX.264.818-XX) 
9.2. com fundamento nos arts. 1º, inciso I; 16, inciso II; 18 e 23, inciso II, da Lei 8.443/1992, julgar regulares com ressalvas as contas de Cantilena Produções Culturais Ltda., Antônio de Arruda Ribeiro Junior e Maria Fernanda Zagatto Krug de Arruda. 
9.3. dar ciência desta deliberação aos responsáveis, à Secretaria Especial de Cultura do Ministério da Cidadania e demais interessados, informando-os de que o teor integral das peças que a integram poderá ser obtido no endereço eletrônico www.tcu.gov.br/acordaos e que o acesso às demais peças do processo pode ser obtido no endereço eletrônico deste Tribunal, opção "vista eletrônica".

Tomada de contas especial instaurada pela Secretaria Especial de Cultura, em desfavor de Cantilena Produções Culturais Ltda. (CNPJ: 08.808.683/0001-10), Antonio de Arruda Ribeiro Junior (CPF: 025.039.198-80) e Maria Fernanda Zagatto Krug de Arruda Ribeiro (CPF: 273.264.818-30), em razão de omissão no dever de prestar contas dos recursos captados por força do projeto cultural Pronac 1010809, descrito da seguinte forma: Realização de 50 apresentações do concerto "A história do Brasil através da música", executado pela Orquestra de Câmara Cantilena Ensemble, em 16 capitais brasileiras e 16 cidades do estado de São Paulo..

Segunda Câmara

Secretaria Especial da Cultura.

3. Interessados/Responsáveis:
3.1. Responsáveis: Antônio de Arruda Ribeiro Junior (XXX.039.198-XX); Cantilena Produções Culturais Ltda. (08.808.683/0001-10); Maria Fernanda Zagatto Krug de Arruda Ribeiro (XXX.264.818-XX).

13.1. Ministros presentes: Aroldo Cedraz (na Presidência), Raimundo Carreiro (Relator) e Bruno Dantas.
13.2. Ministro-Substituto convocado: Marcos Bemquerer Costa.
13.3. Ministro-Substituto presente: André Luís de Carvalho.

RAIMUNDO CARREIRO

Trata-se de tomada de contas especial instaurada pela Secretaria Especial de Cultura, em desfavor de Cantilena Produções Culturais Ltda., Antônio de Arruda Ribeiro Junior e Maria Fernanda Zagatto Krug de Arruda Ribeiro, em razão de omissão no dever de prestar contas dos recursos captados por força do projeto cultural Pronac 1010809.
2.	Reproduzo, no essencial e com ajustes de forma, nos termos do art. 1º, § 3º, inciso I, da Lei 8.443/92, a instrução final produzida pela Secretaria de Controle Externo de Tomada de Contas Especial (Secex-TCE) à peça 55, endossada pelo corpo diretivo da Unidade (peças 149-151) e que obteve parecer convergente, em cota simples, do representante do MP/TCU, Procurador Júlio Marcelo de Oliveira (peça 152) .
"INTRODUÇÃO 
1. Cuidam os autos de tomada de contas especial instaurada pela Secretaria Especial de Cultura, em desfavor de Cantilena Produções Culturais Ltda. (CNPJ: 08.808.683/0001-10) , Antônio de Arruda Ribeiro Junior (CPF: XXX.039.198-XX) e Maria Fernanda Zagatto Krug de Arruda Ribeiro (CPF: XXX.264.818-XX) , em razão de omissão no dever de prestar contas dos recursos captados por força do projeto cultural Pronac 1010809, descrito da seguinte forma: "Realização de 50 apresentações do concerto "A história do Brasil através da música", executado pela Orquestra de Câmara Cantilena Ensemble, em 16 capitais brasileiras e 16 cidades do estado de São Paulo.". 
HISTÓRICO 
2.	Em 29/1/2018, com fundamento na IN/TCU 71/2012, alterada pela IN/TCU 76/2016 e DN/TCU 155/2016, o dirigente da instituição Secretaria Especial da Cultura autorizou a instauração da tomada de contas especial (peça 11) . O processo foi registrado no sistema e-TCE com o número 577/2018. 
3.	A Portaria n° 0744/10, de 28/12/2010, autorizou a captação do valor de apoio, totalizando R$ 1.893.518,00, no período de 29/12/2010 a 31/12/2013 (peça 4-5) , com prazo para execução dos recursos 2/6/2011 a 31/12/2013, recaindo o prazo para prestação de contas em 30/1/2014. 
4.	A empresa proponente captou recursos autorizados, no montante de R$ 1.732.000,00, conforme atestam os recibos (peça 6) . 
5.	O fundamento para a instauração da Tomada de Contas Especial, conforme consignado na matriz de responsabilização elaborada pelo tomador de contas, foi a constatação da seguinte irregularidade:  
Omissão no dever de prestar contas. 
6.	Os responsáveis arrolados na fase interna foram devidamente comunicados e, diante da ausência de justificativas suficientes para elidir a irregularidade e da não devolução dos recursos, instaurou-se a tomada de contas especial. 
7.	No relatório (peça 28) , o tomador de contas concluiu que o prejuízo importaria no valor original de R$ 1.732.000,00, imputando-se a responsabilidade a Cantilena Produções Culturais Ltda., Antônio de Arruda Ribeiro Junior e Maria Fernanda Zagatto Krug de Arruda Ribeiro, na condição de dirigentes. 
8.	Em 1/7/2019, a Controladoria-Geral da União emitiu o relatório de auditoria (peça 29) , em concordância com o relatório do tomador de contas. O certificado de auditoria e o parecer do dirigente do órgão de controle interno concluíram pela irregularidade das presentes contas (peças 30 e 31) . 
9.	Em 15/7/2019, o ministro responsável pela área atestou haver tomado conhecimento das conclusões contidas no relatório e certificado de auditoria, bem como do parecer conclusivo do dirigente do órgão de controle interno, manifestando-se pela irregularidade das contas, e determinou o encaminhamento do processo ao Tribunal de Contas da União (peça 32) . 
10.	Na instrução inicial (peça 35) , concluiu-se pela necessidade de realização de citação e audiência dos responsáveis, em razão da omissão do dever de prestar contas e do não cumprimento do prazo originalmente estipulado para a apresentação da prestação de contas. Os responsáveis compareceram aos autos e apresentaram suas defesas de forma conjunta (peças 58-132) . 
11.	Na instrução antecedente (peça 135) chegou-se à conclusão de que as razões de justificativa para o não cumprimento do prazo para apresentação da prestação de contas não deveriam ser acatadas. Relatou-se que a falta de apresentação da prestação de contas poderia ser relevada nas situações em que ficasse comprovada a existência de razões plausíveis que justificassem a impossibilidade de apresentála no prazo determinado, mas que problemas financeiros ou falta de organização da documentação do projeto não se prestavam a afastar a irregularidade, considerando que o atraso havia provocado movimentação da Administração Pública, gerando custos que foram provocados pela desídia do responsável. 
12.	Consta na referida peça que os responsáveis compareceram aos autos e apresentaram a documentação relativa à prestação de contas, mas que o exame da regularidade ou não da documentação ora apresentada, a título de prestação de contas do projeto cultural Pronac 1010809, deveria ser atribuído à Secretaria Especial de Cultura, concedente dos recursos. Sugeriu-se a realização de diligência à Secretaria Especial de Cultura, para que informasse sobre a regularidade ou não da documentação comprobatória da prestação de contas, objeto do projeto cultural Pronac 1010809, encaminhada ao Tribunal, a qual foi autorizada por meio do despacho de peça 138. 
ANÁLISE DOS PRESSUPOSTOS DE PROCEDIBILIDADE DA IN/TCU 71/2012 Avaliação de Viabilidade do Exercício do Contraditório e Ampla Defesa 
13.	Verifica-se que não houve o transcurso de mais de dez anos desde o fato gerador sem que tenha havido a notificação dos responsáveis pela autoridade administrativa federal competente (art. 6º, inciso II, c/c art. 19 da IN/TCU 71/2012, modificada pela IN/TCU 76/2016) , uma vez que o fato gerador da irregularidade sancionada ocorreu em 31/1/2014, e os responsáveis foram notificados sobre as irregularidades pela autoridade administrativa competente conforme abaixo: 
13.1. Cantilena Produções Culturais Ltda., por meio do edital acostado à peça 19, publicado em 12/6/2018. 
13.2. Antônio de Arruda Ribeiro Junior, por meio do edital acostado à peça 21, publicado em 12/6/2018. 
13.3. Maria Fernanda Zagatto Krug de Arruda Ribeiro, por meio do edital acostado à peça 20, publicado em 12/6/2018. 
Valor de Constituição da TCE   
14. 	Verifica-se, ainda, que o valor atualizado do débito apurado (sem juros) em 1/1/2017 é de R$ 54.751,09, portanto inferior ao limite de R$ 100.000,00, na forma estabelecida conforme os arts. 6º, inciso I, e 19 da IN/TCU 71/2012, modificada pela IN/TCU 76/2016. 
OUTROS PROCESSOS/DÉBITOS NOS SISTEMAS DO TCU COM OS MESMOS RESPONSÁVEIS 
15.	Informa-se que foi encontrado processo no Tribunal com os mesmos responsáveis: 
	Responsável 
	Processos 

	Cantilena Produções Culturais Ltda. 
	Processo 005.974/2019-4 [TCE, aberto, "TCE instaurada pelo (a) Secretaria Especial de Cultura em razão de Omissão no dever de prestar contas, Lei Rouanet, que teve por objeto PROJETO A SER REALIZADO ENTRE O PERÍODO DE MARÇO A DEZEMBRO DE 2011 PREVÊ A REALIZAÇÃO DE 220 CONCERTOS DE MÚSICA ERUDITA E INSTRUMENTAL EM 22 CIDADES DO ESTADO DE SÃO PAULO, TODOS COM ENTRADA GRATUITA. COMO ATIVIDADE 
COMPLEMENTAR PROPÕE REALIZAR 1 PALESTRA SOBRE ¿HISTÓRIA DA MÚSICA¿, 
COM 04 HORAS DE DURAÇÃO, EM CADA 
UMA DAS 22 CIDADES COMPREENDIDAS PELO PROJETO. (nº da TCE no sistema: 
318/2018) "] 
Processo 022.054/2019-7 [TCE, aberto, "TCE instaurada pelo (a) Secretaria Especial de Cultura em razão de Omissão no dever de prestar contas, Lei Rouanet, que teve por objeto Série musical com a realização de 96 concertos de música erudita e instrumental com importantes grupos musicais (nacionais e internacionais) . Os concertos serão realizados em cidades de 4 diferentes estados do Brasil, entre os meses de maio e dezembro de 2012. (nº da TCE no sistema: 114/2019) "] 

	Antônio de Arruda Ribeiro Junior 
	Processo 021.160/2019-8 [TCE, aberto, "TCE instaurada pelo (a) Secretaria Especial de Cultura em razão de Omissão no dever de prestar contas, Lei Rouanet, que teve por objeto Série musical com a realização de 120 concertos gratuitos de música erudita e instrumental com importantes grupos musicais (nacionais e internacionais) . Os concertos serão realizados em cidades de 5 diferentes estados do Brasil - Bahia, Maranhão, Piauí, Amazonas e Rio de Janeiro - entre os meses de maio e dezembro de 2012. (nº da TCE no sistema: 1984/2018) "] 
Processo 005.974/2019-4 [TCE, aberto, "TCE instaurada pelo (a) Secretaria Especial de Cultura em razão de Omissão no dever de prestar contas, Lei Rouanet, 

		que teve por objeto PROJETO A SER REALIZADO ENTRE O PERÍODO DE MARÇO A DEZEMBRO DE 2011 PREVÊ A REALIZAÇÃO DE 220 CONCERTOS DE MÚSICA ERUDITA E INSTRUMENTAL EM 22 CIDADES DO ESTADO DE SÃO PAULO, TODOS COM ENTRADA GRATUITA. COMO ATIVIDADE 
COMPLEMENTAR PROPÕE REALIZAR 1 PALESTRA SOBRE ¿HISTÓRIA DA MÚSICA¿, 
COM 04 HORAS DE DURAÇÃO, EM CADA 
UMA DAS 22 CIDADES COMPREENDIDAS PELO PROJETO. (nº da TCE no sistema: 318/2018) "] 
Processo 022.054/2019-7 [TCE, aberto, "TCE instaurada pelo (a) Secretaria Especial de Cultura em razão de Omissão no dever de prestar contas, Lei Rouanet, que teve por objeto Série musical com a realização de 96 concertos de música erudita e instrumental com importantes grupos musicais (nacionais e internacionais) . Os concertos serão realizados em cidades de 4 diferentes estados do Brasil, entre os meses de maio e dezembro de 2012. (nº da TCE no sistema: 114/2019) "] 

	Maria Fernanda Zagatto Krug de Arruda Ribeiro 
	Processo 021.160/2019-8 [TCE, aberto, "TCE instaurada pelo (a) Secretaria Especial de Cultura em razão de Omissão no dever de prestar contas, Lei Rouanet, que teve por objeto Série musical com a realização de 120 concertos gratuitos de música erudita e instrumental com importantes grupos musicais (nacionais e internacionais) . Os concertos serão realizados em cidades de 5 diferentes estados do Brasil - Bahia, Maranhão, Piauí, Amazonas e Rio de Janeiro - entre os meses de maio e dezembro de 2012. (nº da TCE no sistema: 1984/2018) "] 
Processo 005.974/2019-4 [TCE, aberto, "TCE instaurada pelo (a) Secretaria Especial de Cultura em razão de Omissão no dever de prestar contas, Lei Rouanet, que teve por objeto PROJETO A SER REALIZADO ENTRE O PERÍODO DE MARÇO A DEZEMBRO DE 2011 PREVÊ A REALIZAÇÃO DE 220 CONCERTOS DE MÚSICA ERUDITA E INSTRUMENTAL EM 22 CIDADES DO ESTADO DE SÃO PAULO, TODOS COM ENTRADA GRATUITA. COMO ATIVIDADE 
COMPLEMENTAR PROPÕE REALIZAR 1 PALESTRA SOBRE ¿HISTÓRIA DA MÚSICA¿, 
COM 04 HORAS DE DURAÇÃO, EM CADA 
UMA DAS 22 CIDADES COMPREENDIDAS 

		PELO PROJETO. 
318/2018) "] 
	 (nº 
	da 
	TCE 
	no 
	sistema: 

16.	A tomada de contas especial está, assim, devidamente constituída e em condição de ser instruída. 
EXAME TÉCNICO 
17.	O projeto cultural Pronac 1010809 foi descrito da seguinte forma: "Realização de 50 apresentações do concerto "A história do Brasil através da música", executado pela Orquestra de Câmara Cantilena Ensemble, em 16 capitais brasileiras e 16 cidades do estado de São Paulo.". 
18.	Foram realizadas citação e audiência dos responsáveis em razão da omissão do dever de prestar contas e do não cumprimento do prazo originalmente estipulado para a apresentação da prestação de contas, Os responsáveis compareceram aos autos e apresentaram suas defesas de forma conjunta (peças 58-132) . 
19.	Posteriormente, foi realizada diligência à Secretaria Especial de Cultura, por meio do Ofício 39340/2020-TCU/Seproc (peça 140) , para que informasse sobre a regularidade ou não da documentação comprobatória da prestação de contas, encaminhada ao Tribunal, haja vista ser a concedente dos recursos. Em resposta, o Ministério do Turismo apresentou o Ofício 2084/2020/AECI, de 6/11/2020 (peça 146) . 
20.	No 	referido 	ofício 	consta 	 que 	estava 	sendo 	encaminhando o  Ofício 80/2020/DVAOC/CGPCONT/SGFT/GSE e anexos. Nesse documento consta que a documentação do projeto cultural foi analisada, conforme Nota Técnica  13/2020/COAOB/CGARE/DFIND/SEFIC/SECULT (peça 146, p. 5-10) , na qual consta que o objeto e os 	objetivos 	do 	projeto 	cultural 	foram 	cumpridos, 	mas 	que  no Parecer financeiro 71/2020/CAFIF/CGPCONT/SGFT/GSE (peça 146, p. 12-13) chegou-se à conclusão de que a prestação de contas do projeto deveria ser reprovada parcialmente, pelo valor de R$ 40.048,00. 
21.	Conforme consta no citado parecer, o valor apontado refere-se à ausência de comprovantes de despesas (comprovante de despesa 2650, emitido por Araújo Lopes Pub. Promoções Artísticas Vídeo, no valor de R$ 20.000,00, e comprovante de despesa 2655, emitido por Araújo Lopes Pub. Promoções Artísticas Vídeo, no valor de R$ 20.000,00, de que tratam os itens 41 e 42 da Relação de Pagamentos, respectivamente) e realização de despesas referentes a taxas bancárias, no valor de R$ 48,00, em afronta ao disposto no inciso VI do art. 17 da IN 2/2019 (inc. IX do art. 24 da IN 1/2010) . Portanto, não houve comprovação do nexo de causalidade entre os recursos repassados e as despesas e foram realizadas despesas vedadas pela IN 2/2019. 
22.	Com relação à citação realizada, fundada na "não comprovação da boa e regular aplicação dos recursos federais repassados", não há necessidade de realização de nova citação dos responsáveis, conforme enunciado abaixo transcrito: 
"Acórdão 2050/2016-TCU-Segunda Câmara, Rel. Min. Marcos Bemquerer: Nos casos em que o responsável tenha sido citado por omissão no dever de prestar contas e venha a apresentar a reclamada prestação de contas, mas na análise das alegações de defesa sejam constatadas irregularidades que caracterizam dano ao erário, não é necessária a renovação da citação se: i) no ofício citatório estiver expressamente consignado que o débito decorre da não comprovação da boa e regular aplicação dos recursos geridos; e ii) o valor do dano apurado ao final não seja superior àquele que constou da citação". 
23.	Verifica-se que a citação realizada atende ao quesito constante na alínea "a", conforme se constata nos ofícios presentes nas peças 41-43. Já o valor do dano apurado é inferior àquele que constou na citação. Portanto não é necessária a renovação da citação. 
24.	Cumpre informar que não consta no Parecer Financeiro (peça 146) as datas das despesas consideradas irregulares, razão pela qual sugere-se que a data de referência para atualização do débito seja a do fim do prazo para execução dos recursos (31/12/2013) . 
25.	Verifica-se, ainda, que no caso concreto o responsável não logrou apresentar razões de justificativa que explicassem, de forma satisfatória, porque a prestação de contas não foi apresentada no prazo previsto, pois problemas financeiros ou falta de organização da documentação do projeto não se prestam a afastar a irregularidade, considerando que o atraso provocou movimentação da Administração Pública, gerando custos que foram provocados por sua desídia. Conforme consta na peça 135, as razões de justificativa apresentadas não constituem motivos suficientes para afastar a irregularidade. Assim, não resta outro encaminhamento senão propor o julgamento das contas pela irregularidade, com aplicação da multa prevista no art. 58, inc. I, da Lei 8.443/1992. 
Prescrição da Pretensão Punitiva 
26.	Vale 	ressaltar 	que 	a 	pretensão 	punitiva 	do 	TCU, 	conforme  Acórdão 1441/2016-TCU-Plenário, Relator Min. Benjamin Zymler, que uniformizou a jurisprudência acerca dessa questão, subordina-se ao prazo geral de prescrição indicado no art. 205 do Código Civil, que é de dez anos, contado da data de ocorrência da irregularidade sancionada, nos termos do art. 189 do Código Civil, sendo este prazo interrompido pelo ato que ordenar a citação, a audiência ou a oitiva dos responsáveis. 
27.	No caso em exame, não ocorreu a prescrição, uma vez que as irregularidades sancionadas ocorreram a partir de 31/1/2014, dia seguinte à data limite para apresentação da prestação de contas, e o ato de ordenação da citação/audiência ocorreu em 14/8/2019 (peça 37) . 
Cumulatividade de multas  
28.	Quanto à possibilidade de aplicação cumulativa das multas dos arts. 57 e 58, inciso I, da Lei 8.443/1992, ainda que seja adequada a realização de citação e audiência dos responsáveis por força do disposto no art. 209, § 4º, do Regimento Interno do TCU, o Tribunal reconhece que existe relação de subordinação entre as condutas de "não comprovação da aplicação dos recursos" e de "omissão na prestação de contas", sendo a primeira consequência da segunda, o que enseja, na verificação das duas irregularidades, a aplicação da multa do art. 57, com o afastamento da multa do art. 58, inciso I, em atenção ao princípio da absorção (Acórdão 9579/2015-TCU-Segunda Câmara, Relator Min. Vital do Rêgo; Acórdão 2469/2019-TCU-Primeira Câmara, Relator Min. Augusto Sherman) . 
29.	Conforme leciona Cezar Bitencourt (Tratado de Direito Penal: parte geral - 8ª Edição - São Paulo: Saraiva, 2003. Pg. 565) , na absorção, " (...) a pena do delito mais grave absorve a pena do delito menos grave, que deve ser desprezada". No caso concreto, a "omissão no dever de prestar contas", embora seja uma irregularidade autônoma, funciona como fase ou meio para a consecução da "não comprovação da aplicação dos recursos", havendo clara relação de interdependência entre essas condutas. Dessa forma, recaindo as duas ocorrências num mesmo gestor, deve prevalecer a pena do delito mais grave, qual seja, a multa do art. 57, da Lei 8.443/1992. 
30.	Cumpre observar, ainda, que a conduta dos responsáveis, consistente nas irregularidades "não comprovação da boa e regular aplicação dos recursos federais repassados em face da omissão no dever de prestar contas" e "não cumprimento do prazo para apresentação de prestação de contas pelo gestor dos recursos", configura violação não só às regras legais, mas também aos princípios basilares da administração pública, eis que, em última análise, ocorre o comprometimento da necessária satisfação à sociedade sobre o efetivo emprego dos recursos públicos postos à disposição da entidade, por força do instrumento de repasse em questão. 
31.	Nesses casos, em que fica evidente a falta de transparência e lisura, não há como afastar as suspeitas sempre presentes de que os recursos públicos federais, transferida à entidade, tenham sido desviados, em prol de gestor ímprobo, ou de pessoas por ele determinadas, a revelar grave inobservância de dever de cuidado no trato com a coisa pública, isto é, ato praticado com culpa grave, pois, na espécie, a conduta dos responsáveis se distancia daquela que seria esperada de um administrador público minimante diligente, num claro exemplo de erro grosseiro a que alude o art. 28 do Decreto-lei 4.657/1942 (Lei de Introdução às Normas do Direito Brasileiro) , incluído pela Lei 13.655/2018 (Acórdão 1689/2019-TCU-Plenário, Relator Min. Augusto Nardes; Acórdão 2924/2018-TCU-Plenário, Relator Min. José Mucio Monteiro; Acórdão 2391/2018-TCU-Plenário, Relator Min. Benjamin Zymler) . 
CONCLUSÃO 
32.	Em face da análise promovida na seção "Exame Técnico", propõe-se rejeitar as alegações de defesa/razões de justificativas apresentadas pelos responsáveis, uma vez que não foram suficientes para sanar as irregularidades a ele atribuídas. 
33.	Verifica-se que não houve a prescrição da pretensão punitiva, conforme análise já realizada. 
34.	Tendo em vista que não constam dos autos elementos que permitam reconhecer a boa-fé dos responsáveis ou a ocorrência de outras excludentes de culpabilidade, sugere-se que as suas contas sejam julgadas irregulares, nos termos do art. 202, § 6º, do Regimento Interno do TCU, com a imputação do débito atualizado monetariamente e acrescido de juros de mora, nos termos do art. 202, §1º do Regimento Interno do TCU, descontado o valor eventualmente recolhido, com a aplicação da multa prevista no art. 57 da Lei 8.443/1992. 
PROPOSTA DE ENCAMINHAMENTO 
35. 	Diante do exposto, submetem-se os autos à consideração superior, propondo: 
a)	rejeitar as alegações de defesa apresentadas pelos responsáveis Cantilena Produções Culturais Ltda. (CNPJ: 08.808.683/0001-10) , Antônio de Arruda Ribeiro Junior (CPF: XXX.039.198-XX) e Maria Fernanda Zagatto Krug de Arruda Ribeiro (CPF: XXX.264.818-XX) ; 
b)	rejeitar as razões de justificativa apresentadas pelos responsáveis Antônio de Arruda Ribeiro Junior (CPF: XXX.039.198-XX) e Maria Fernanda Zagatto Krug de Arruda Ribeiro (CPF: XXX.264.818-XX) ; 
c)	julgar irregulares, nos termos dos arts. 1º, inciso I, 16, inciso III, alíneas "a" e "c", § 2º, da Lei 8.443/1992, c/c os arts. 19 e 23, inciso III, da mesma Lei, e com os arts. 1º, inciso I, 209, incisos I e III, 210 e 214, inciso III, do Regimento Interno/TCU, as contas de Cantilena Produções Culturais Ltda. (CNPJ: 08.808.683/0001-10) , Antônio de Arruda Ribeiro Junior (CPF: XXX.039.198-XX) e Maria Fernanda Zagatto Krug de Arruda Ribeiro (CPF: XXX.264.818-XX) , condenando-os solidariamente ao pagamento das importâncias a seguir especificadas, atualizadas monetariamente e acrescidas dos juros de mora, calculadas a partir das datas discriminadas até a data do efetiva quitação do débito, fixandolhes o prazo de quinze dias, para que comprovem, perante o Tribunal, o recolhimento das referidas quantias aos cofres do Fundo Nacional de Cultura, nos termos do art. 23, inciso III, alínea "a", da citada lei: 
	Data da ocorrência 
	Valor original 
	Crédito/Débito 

	31/12/2013 
	40.048,00 
	D 

 		Valor total do débito atualizado até 12/4/2021: R$ 65.414,26.  
d)	aplicar individualmente aos responsáveis Cantilena Produções Culturais Ltda. (CNPJ: 08.808.683/0001-10) , Antônio de Arruda Ribeiro Junior (CPF: XXX.039.198-XX) e Maria Fernanda Zagatto Krug de Arruda Ribeiro (CPF: XXX.264.818-XX) , a multa prevista no art. 57 da Lei 8.443/1992, c/c o art. 267 do RI/TCU, fixando-lhes o prazo de quinze dias, a contar da notificação, para que comprovem, perante o Tribunal (art. 214, III, a, do Regimento Interno do TCU) , o recolhimento da dívida aos cofres do Tesouro Nacional, atualizada monetariamente desde a data do acórdão que vier a ser proferido por este Tribunal até a do efetivo recolhimento, se pagas após o vencimento, na forma da legislação em vigor;
e)	autorizar, desde logo, a cobrança judicial das dívidas, caso não atendidas a notificação, naforma do disposto no art. 28, inciso II, da Lei nº 8.443/92; 
f)	autorizar também, desde logo, se requerido, com fundamento no art. 26 da Lei 8.443, de 1992 c/c o art. 217, §§ 1º e 2º do Regimento Interno, o parcelamento da dívida em até 36 parcelas, incidindo sobre cada parcela, corrigida monetariamente, os correspondentes acréscimos legais fixando- lhes o prazo de quinze dias, a contar do recebimento da notificação, para comprovar perante o Tribunal o recolhimento da primeira parcela, e de trinta dias, a contar da parcela anterior, para comprovar os recolhimentos das demais parcelas, devendo incidir sobre cada valor mensal, atualizado monetariamente, os juros de mora devidos, no caso do débito, na forma prevista na legislação em vigor, alertando os responsáveis de que a falta de comprovação do recolhimento de qualquer parcela importará o vencimento antecipado do saldo devedor, nos termos do § 2º do art. 217 do Regimento Interno deste Tribunal; 
g)	esclarecer aos responsáveis Antônio de Arruda Ribeiro Junior (CPF: XXX.039.198-XX) e Maria Fernanda Zagatto Krug de Arruda Ribeiro (CPF: XXX.264.818-XX) que, caso se demonstre, por via recursal, a correta aplicação dos recursos, mas não se justifique a omissão da prestação de contas, o débito poderá ser afastado, mas permanecerá a irregularidade das contas, dando-se ensejo à aplicação da multa prevista no art. 58, inciso I, da Lei 8.443/1992; 
h)	enviar cópia do Acórdão a ser prolatado, bem como do Relatório e do Voto que o fundamentarem, à Procuradoria da República no Estado de São Paulo, nos termos do § 3º do art. 16 da Lei 8.443/1992, c/c o § 7º do art. 209 do Regimento Interno do TCU, para adoção das medidas cabíveis; e 
i)	enviar cópia do acórdão que vier a ser proferido à Secretaria Especial da Cultura e aos responsáveis, para ciência, informando que a presente deliberação, acompanhada do Relatório e do Voto que a fundamenta, está disponível para a consulta no endereço www.tcu.gov.br/acordaos, além de esclarecer que, caso requerido, o TCU poderá fornecer sem custos as correspondentes cópias, de forma impressa. 
3.	o Ministério Público junto ao TCU (MP/TCU) , manifestou-se em cota singela à peça 152 em parecer convergente, na pessoa do Procurador Júlio Marcelo de Oliveira, litteris:
"Em face do que restou apurado nos autos, manifesta-se o Ministério Público de Contas de acordo com a proposta oferecida pela unidade técnica, abaixo transcrita, no sentido de o TCU: 
a)	rejeitar as alegações de defesa apresentadas pelos responsáveis Cantilena Produções Culturais Ltda. (CNPJ: 08.808.683/0001-10) , Antônio de Arruda Ribeiro Junior (CPF: XXX.039.198-XX) e Maria Fernanda Zagatto Krug de Arruda Ribeiro (CPF: XXX.264.818-XX) ; 
b)	rejeitar as razões de justificativa apresentadas pelos responsáveis Antônio de Arruda Ribeiro Junior (CPF: XXX.039.198-XX) e Maria Fernanda Zagatto Krug de Arruda Ribeiro (CPF: XXX.264.818-XX) ; 
c)	julgar irregulares, nos termos dos arts. 1º, inciso I, 16, inciso III, alíneas "a" e "c", § 2º, da Lei 8.443/1992, c/c os arts. 19 e 23, inciso III, da mesma Lei, e com os arts. 1º, inciso I, 209, incisos I e III, 210 e 214, inciso III, do Regimento Interno/TCU, as contas de Cantilena Produções Culturais Ltda. (CNPJ: 08.808.683/0001-10) , Antônio de Arruda Ribeiro Junior (CPF: XXX.039.198-XX) e Maria Fernanda Zagatto Krug de Arruda Ribeiro (CPF: XXX.264.818-XX) , condenando-os solidariamente ao pagamento das importâncias a seguir especificadas, atualizadas monetariamente e acrescidas dos juros de mora, calculadas a partir das datas discriminadas até a data do efetiva quitação do débito, fixando-lhes o prazo de quinze dias, para que comprovem, perante o Tribunal, o recolhimento das referidas quantias aos cofres do Fundo Nacional de Cultura, nos termos do art. 23, inciso III, alínea "a", da citada lei: 
	Data da ocorrência 
	Valor original 
	Crédito/Débito 

	31/12/2013 
	40.048,00 
	D 

	 		Valor total do débito atualizado até 12/4/2021: R$ 65.414,26.  
d)	aplicar individualmente aos responsáveis Cantilena Produções Culturais Ltda. (CNPJ: 08.808.683/0001-10) , Antônio de Arruda Ribeiro Junior (CPF: XXX.039.198-XX) e Maria Fernanda Zagatto Krug de Arruda Ribeiro (CPF: 
XXX.264.818-XX) , a multa prevista no art. 57 da Lei 8.443/1992, c/c o art. 267 do RI/TCU, fixando-lhes o prazo de quinze dias, a contar da notificação, para que comprovem, perante o Tribunal (art. 214, III, a, do Regimento Interno do TCU) , o recolhimento da dívida aos cofres do Tesouro Nacional, atualizada monetariamente desde a data do acórdão que vier a ser proferido por este Tribunal até a do efetivo recolhimento, se pagas após o vencimento, na forma da legislação em vigor; 
e)	autorizar, desde logo, a cobrança judicial das dívidas, caso não atendidas a notificação, na forma do disposto no art. 28, inciso II, da Lei nº 8.443/92; 
f)	autorizar também, desde logo, se requerido, com fundamento no art. 26 da Lei 8.443, de 1992 c/c o art. 217, §§ 1º e 2º do Regimento Interno, o parcelamento da dívida em até 36 parcelas, incidindo sobre cada parcela, corrigida monetariamente, os correspondentes acréscimos legais fixando- lhes o prazo de quinze dias, a contar do recebimento da notificação, para comprovar perante o Tribunal o recolhimento da primeira parcela, e de trinta dias, a contar da parcela anterior, para comprovar os recolhimentos das demais parcelas, devendo incidir sobre cada valor mensal, atualizado monetariamente, os juros de mora devidos, no caso do débito, na forma prevista na legislação em vigor, alertando os responsáveis de que a falta de comprovação do recolhimento de qualquer parcela importará o vencimento antecipado do saldo devedor, nos termos do § 2º do art. 217 do Regimento Interno deste Tribunal; 
g)	esclarecer aos responsáveis Antônio de Arruda Ribeiro Junior (CPF: XXX.039.198-XX) e Maria Fernanda Zagatto Krug de Arruda Ribeiro (CPF: XXX.264.818-XX) que, caso se demonstre, por via recursal, a correta aplicação dos recursos, mas não se justifique a omissão da prestação de contas, o débito poderá ser afastado, mas permanecerá a irregularidade das contas, dando-se ensejo à aplicação da multa prevista no art. 58, inciso I, da Lei 8.443/1992; 
h)	enviar cópia do Acórdão a ser prolatado, bem como do Relatório e do Voto que o fundamentarem, à Procuradoria da República no Estado de São Paulo, nos termos do § 3º do art. 16 da Lei 8.443/1992, c/c o § 7º do art. 209 do Regimento Interno do TCU, para adoção das medidas cabíveis; e 
i)	enviar cópia do acórdão que vier a ser proferido à Secretaria Especial da Cultura e aos responsáveis, para ciência, informando que a presente deliberação, acompanhada do Relatório e do Voto que a fundamenta, está disponível para a consulta no endereço www.tcu.gov.br/acordaos, além de esclarecer que, caso requerido, o TCU poderá fornecer sem custos as correspondentes cópias, de forma impressa".
É o relatório.

8.1. Alessandra Isabela Drummond de Alvarenga (65.787/OAB-MG) e outros, representando Antonio de Arruda Ribeiro Junior, Cantilena Produções Culturais Ltda. e Maria Fernanda Zagatto Krug de Arruda Ribeiro.

Procurador Júlio Marcelo de Oliveira.

TOMADA DE CONTAS ESPECIAL. PROJETO CULTURAL PRONAC. CONCERTOS DE MÚSICA ERUDITA. OMISSÃO NO DEVER DE PRESTAR CONTAS. CITAÇÕES. APRESENTAÇÃO INTEMPESTIVA DOS ELEMENTOS COMPROBATÓRIOS. ENCAMINHAMENTO À SECRETARIA ESPECIAL DE CULTURA. RECONHECIMENTO DA REALIZAÇÃO SATISFATÓRIA DOS 45 CONCERTOS. AUSÊNCIA DE DOIS COMPROVANTES DE DESPESA. PRINCÍPIO DA RACIONALIDADE ADMINISTRATIVA. ACOLHIMENTO DAS RAZÕES. CONTAS REGULARES COM RESSALVA.

TOMADA DE CONTAS ESPECIAL (TCE)

Secretaria de Controle Externo de Tomada de Contas Especial (SecexTCE).

Inicialmente, registro que atuo nestes autos por força de sorteio, realizado nos termos do art. 18 da Resolução-TCU 175/2005.
2.	Em exame tomada de contas especial instaurada pela Secretaria Especial de Cultura, em desfavor de Cantilena Produções Culturais Ltda., Antônio de Arruda Ribeiro Junior e Maria Fernanda Zagatto Krug de Arruda Ribeiro, em razão de omissão no dever de prestar contas dos recursos captados por força do projeto cultural Pronac 1010809, que tinha por objeto a realização de 50 apresentações do concerto "A história do Brasil através da música", executado pela Orquestra de Câmara Cantilena Ensemble, em 16 capitais brasileiras e 16 cidades do estado de São Paulo.
3.	Feitas as notificações dos responsáveis pelo Ministério repassador, a entidade e seus dirigentes não se manifestaram acerca da ausência da prestação de contas dos recursos captados, limitando-se a solicitar prorrogação de prazo atender à notificação. Em virtude disso, foi instaurada a competente tomada de contas especial, com débito original quantificado de R$ 1.732.000,00, correspondente ao montante total captado no mercado com base na Lei Rouanet.
4.	Já no âmbito do TCU, feita a instrução preliminar pela Secex-TCE (peça 35) , os responsáveis compareceram aos autos, apresentando alegações de defesa bem como documentação relativa à prestação de contas. Atendendo à proposta alvitrada pela unidade técnica, autorizei por meio do despacho à peça 138 a realização de diligência à Secretaria Especial de Cultura, a fim de que informasse sobre a regularidade da documentação apresentada pelos responsáveis.  
5.	Recebida a manifestação da Secretaria Especial de Cultura, a Secex-TCE produziu a instrução reproduzida no relatório precedente, na qual propõe rejeitar as alegações de defesa dos responsáveis, julgar irregulares suas contas e condená-los em débito solidário de R$ 40.048,00 e multa individual. A proposta foi chancelada pelo representante do MP/TCU, em manifestação igualmente transcrita no relatório que precede a este voto.
6.	Desde já, peço vênia para manifestar discordância em relação ao encaminhamento alvitrado pela unidade técnica. 
7.	De fato, a Portaria n° 0744/10, de 28/12/2010, autorizou a captação do valor de apoio, totalizando R$ 1.893.518,00, no período de 29/12/2010 a 31/12/2013 (peça 4-5) , com prazo para execução dos recursos 2/6/2011 a 31/12/2013, recaindo o prazo para prestação de contas em 30/1/2014. Entretanto, não obstante o Ministério da Cultura tenha realizado fiscalização em abril de 2013, dando conta da correta execução do projeto até então, e o Órgão ministerial tenha autorizado a prorrogação do prazo para apresentação das contas em 11/2/2014 (peça 9) , o recorrente só veio a ser novamente notificado supostamente em 28/11/2017 (peça 10) , visto que não houve juntada de AR aos autos. Ato contínuo, foi emitido laudo final sobre a prestação de contas em 24/1/2018 (peça 11) .
8.	Ou seja, o processo manteve-se oficialmente paralisado na Administração por quase quatro anos, incidindo na espécie a prescrição intercorrente prevista no § 1º do art. 1º da Lei 9.873/1999, antes que mantivesse sua regular marcha, tanto na fase interna da TCE, com as notificações e publicações de edital (peças 13-21) quanto na fase externa já nesta esta Corte de Contas.
9.	Adianto esse fato tendo em vista que, não obstante o Supremo Tribunal Federal esteja em vias de julgar os embargos opostos do RE 636.889 (Tema 899 de repercussão geral) , na semana de 13 a 20 de agosto de 2021 - conforme pauta publicada do Plenário Eletrônico do STF - tenho para mim a convicção de que, ao menos quanto à pretensão punitiva, a posição daquela Soldalício Supremo é de que a pretensão prescreve no prazo quinquenal, adotando-se a regra da Lei 9.873/1999, conforme recentes arestos proferidos por aquela Corte, inclusive após o julgamento de mérito do referido Tema 899, a saber:  MS 36.800/DF, rel. Min. Ricardo Levandowski, julgamento em 7/5/2020, MS 36.724/DF, rel. Min. Cármen Lúcia, julgamento em 17/11/2020, ARE 1.273.552, rel. Min. Cármen Lúcia, julgamento em 17/11/2020, ARE 1.256.622/RJ, rel. Min. Gilmar Mendes, julgamento em 20/7/2020 (estes quatro reconhecendo a prescrição quinquenal do débito além da multa) MS 36.800/DF, rel. Min. Ricardo Lewandowski, julgamento em 17/5/2020, Reclamação 39.497, rel. Min. Ricardo Lewandowski, julgamento em 29/6/2020.
11.	Considero desnecessário neste momento, entretanto, pronunciar-me quanto ao reconhecimento da prescrição, tanto pela pendência do julgamento dos aclaratórios pelo STF, quanto pelo fato de que tenho para mim que as irregularidades remanescentes não justificam a manutenção do débito e da multa imputada aos responsáveis. Explico.
12.	É certo que é dever de todo aquele que estiver gerindo recursos públicos ou oriundos de renúncia de receita com base em leis de incentivo - caso dos autos - prestar contas dos recursos recebidos, como princípio republicano basilar de nossa Constituição. Tendo os responsáveis trazido, ainda que intempestivamente, elementos de convicção suficientes a comprovar a realização da totalidade das apresentações artísticas de música erudita projetadas (peça 146) , não posso concordar com a afirmação da unidade técnica de que se tratou de "ato praticado com culpa grave, pois, na espécie, a conduta dos responsáveis se distancia daquela que seria esperada de um administrador público minimante diligente, num claro exemplo de erro grosseiro a que alude o art. 28 do Decreto-lei 4.657/1942 (Lei de Introdução às Normas do Direito Brasileiro) , incluído pela Lei 13.655/2018" (peça 148, p. 6-7) . (Grifei) 
13.	A uma, porque não se trata aqui de administradores públicos, mas de entidade promovedora de eventos artísticos, a qual não obstante se sujeite igualmente aos princípios da legalidade e legitimidade no uso de recursos públicos, não deve se submeter, em uma análise de proporcionalidade estrita, à mesma régua de avaliação subjetiva de um gestor público. 
14.	A duas, porque o objeto constante do Projeto patrocinado foi satisfatoriamente concluído, respeitando a proporcionalidade dos recursos de incentivo captados, como atestou a Secretaria Especial de Cultura, em duas manifestações técnicas, uma à peça 8, realizada em abril/2013 e a qual consignou que:
"Ações Executadas:
Até o presente momento foram realizados 44 concertos.
Benefícios Alcançados:
Os concertos foram gratuitos em todas as localidades previstas no projeto, promovendo assim a democratização do acesso à música erudita".
15.	A derradeira manifestação técnica da Secretaria Especial de Cultura foi juntada à peça 146, p. 9-10, após a apresentação dos documentos encaminhados pelos defendentes, verbis:
"Segundo a lista, de uma previsão de 50 apresentações foram executadas 45, respeitando a proporcionalidade de 91,47% dos recursos captados no projeto.
Em apuração aos clippings de imprensa extraídos de sites de internet, registros fotográficos e materiais de divulgação - SEI n. 0602358 - (2011 a 2013) , vídeo ilustrativo de uma apresentação da Orquestra de Câmara Cantilena Ensemble, (omissis) constatou-se a realização de 45 apresentações, distribuídas dentre: 5 capitais (São Paulo, Rio de Janeiro, Fortaleza, Natal e Recife) ; 19 cidades do estado de São Paulo (Santa Bárbara D'oeste, Birigui, Adamantina, Rio Claro, Bragança Paulista, Itapeninga, Guarulhos, São André, Sorocaba, Atibaia, Guaranguetá, Caraguatatuba, Piracicaba, Vinhedo, Campinas, São José dos Campos, Itu, Santos e São Carlos) ; e 5 cidades em outras localidades (Araxá-MG, Petrópolis-RJ, Duque de Caxias-RJ, Nova Friburgo-RJ e Caxias do Sul-RS) .
25. Denota-se que os concertos musicais foram gratuitos para todo o público, condizente com o plano de distribuição, promovendo assim a democratização do acesso à música erudita. 
26. Neste sentido, a documentação enviada apresentou elementos suficientes, sendo satisfatórios para corroborar a execução do objeto, assim como para a acessibilidade, democratização, ampliação do acesso e cumprimento dos planos de distribuição e de divulgação.
III. CONCLUSÃO
27. Portanto, à luz da legislação em vigor, conclui-se que o objeto e os objetivos do projeto cultural foram cumpridos". (Grifos no original) 
16.	A três, não obstante o parecer financeiro da Secretaria Especial de Cultura (peça 146, p. 12-13) tenha identificado a ausência de dois comprovantes de despesa, emitidos por Araújo Lopes Pub. Promoções Artísticas Vídeo, no valor de R$ 40.000,00 e taxas bancárias não devidas no montante de R$ 48,00, considero que tais despesas estão suportadas pelos extratos bancários às peças 60-62 e portanto a ausência dos referidos comprovantes, correspondentes a menos de 2,5% do total captado, não justifica a manutenção da mobilização da máquina administrativa na persecução desses valores.  
17.	A quatro, levo em consideração, além das considerações de ordem prática dos recorrentes pertinentes às dificuldades enfrentadas com o encerramento das atividades na sede da empresa e demissão de funcionários (peça 58, p. 12-13) , o esforço dos responsáveis em colimar os elementos comprobatórios da realização dos eventos culturais em tela com extensa coletânea documental (peças 59-132) , ainda que de forma intempestiva, face às dificuldades prementes por que passa o setor artístico e de eventos por conta da pandemia do SarsCov-2, e por fim, o já mencionado princípio da racionalidade administrativa, face ao reduzido valor residual reprovado decorrente do não envio de dois comprovantes de despesas, indicados no Parecer Financeiro da Secretaria Especial de Cultura.
18.	Por esses motivos e com essas diretivas em tela, ainda que sem me pronunciar com relação à questão da prescrição intercorrente, por não reconhecer "erro grosseiro" na conduta dos responsáveis, entendo não deva subsistir, excepcionalmente, a irregularidade relativa à omissão inicial no dever de prestar contas, razão pela qual divirjo do encaminhamento alvitrado pela Secex-TCE e pelo MP/TCU para julgar as presentes contas especiais regulares com ressalva, com o consequente arquivamento dos autos. 
19.	Face ao exposto, voto por que o Tribunal adote o acórdão que ora submeto à apreciação deste Colegiado.
TCU, Sala das Sessões Ministro Luciano Brandão Alves de Souza, em 3 de agosto de 2021.
RAIMUNDO CARREIRO 
Relator